臺灣臺中地方法院民事判決　100年度訴字第1719號
原　　　告　許志林
訴訟代理人　楊銷樺律師
被　　　告　許志聰
上列當事人間請求侵權行為損害賠償事件，原告提起刑事附帶民
事訴訟，經本院刑事庭移送前來（100年度附民字第211號），本
院於民國100年8月17日言詞辯論終結，判決如下：
    主      文
被告應給付原告新臺幣貳拾萬元，及自民國一百年五月七日起至
清償日止，按年利率百分之五計算之利息。
被告應於彰化縣員林鎮湖水里湖水巷79號房屋大門右邊牆壁兩窗
之間張貼道歉啟事(長150公分，寬100公分)持續7日，啟事內容
為「道歉啟事道歉人許志聰為捏造事實誣告許志林先生涉嫌侵占
罪嫌之事，向許志林先生致十二萬分歉意！道歉人許志聰敬啟（
字體長寬各10公分）」，以回復原告名譽。
原告其餘之訴駁回。
訴訟費用由被告負擔四分之一，餘由原告負擔。
本判決第一項得假執行。
    事實及理由
甲、程序方面：
    按訴狀送達後，原告不得將原訴變更或追加，但請求之基礎
    事實同一者，不在此限，民事訴訟法第255條第1項第2款定
    有明文。本件原告提起本訴，其原聲明第2項請求：「被告
    應於自由時報、中國時報、聯合報及蘋果日報第1版刊投下
    ，刊登6公分乘以10公分之道歉啟事，啟事內容為『道歉啟
    事道歉人許志聰為捏造事實誣告許志林先生涉嫌侵占罪嫌之
    事，向許志林先生致十二萬分歉意！』，以回復原告名譽。
    」；嗣於民國（下同）100年8月17日以刑事（按應係「民事
    」之誤）準備書(一)狀變更第2項聲明為：「被告應於彰化縣
    員林鎮湖水里湖水巷79號房屋大門右邊牆壁兩窗之間張貼壓
    克力材質道歉啟事(長150公分，寬100公分)持續7日，啟事
    內容為『道歉啟事道歉人許志聰為捏造事實誣告許志林先生
    涉嫌侵占罪嫌之事，向許志林先生致十二萬分歉意！道歉人
    許志聰敬啟（字體長寬各10公分）』，以回復原告名譽。」
    ，可認係基於同一基礎事實為訴之聲明變更，依前開說明，
    應予准許。
乙、實體方面：
壹、兩造主張：
一、原告主張：
    (一)被告係原告之兄長，其明知於99年2月14日至2月28日間之
      某日，在渠等之父許石柱於財團法人佛教慈濟綜合醫院台
      北分院住院期間，已與原告約定許石柱如死亡，同意由原
      告將許石柱開設於彰化縣員林鎮農會之帳號0000000號帳
      戶（以下簡稱系爭帳戶）內之存款領出，用以支付許石柱
      之喪葬費用。俟許石柱於同年2月28日因病死亡，原告即
      於99年3月1日，依前揭約定自系爭帳戶提領新臺幣（下同
      ）8萬7700元作為喪葬費使用，被告亦曾以電子郵件及電
      話要求原告依約領出上開款項。嗣兩造就喪葬費用進行會
      帳分配討論，因原告質疑承辦喪禮之萬安禮儀社所請領款
      項，較簽約時所定金額為高，而拒絕與被告會帳平分，被
      告因此心生不滿，竟意圖使原告受刑事處分，而於99年4
      月27日具狀向臺灣臺中地方法院檢察署（下稱臺中地檢署
      ）提出告訴，誣告原告將上開款項領出侵占入己，經該署
      檢察官查明真相而以99年度偵字第10231號案件為不起訴
      處分確定。而被告上開誣告行為嗣經臺中地檢署檢察官以
      100年度偵字第568號起訴，並經鈞院刑事庭以100年度訴
      字第718號案件審理，並認定本件被告觸犯誣告罪名，判
      處有期徒刑3月。
    (二)被告上揭誣告行為，已嚴重侵害原告名譽，爰依民法第18
      4條第1項前段、第195條第1項規定，請求被告應賠償原告
      80萬元之精神慰撫金。另原告因被告先前誣告侵占父親金
      錢乙事，已蒙受親屬間之異樣眼光，致原告之名譽遭受損
      害，幸經臺中地檢署檢察官為不起訴處分，然此不起訴處
      分僅係在訴訟上釐清原告本無被告所誣告之侵占犯行，並
      無法使原告在親屬間之名譽回復，故原告雖同意被告無須
      登報道歉，但被告仍有於兩造之祖厝（坐落南投縣南投市
      鳳山里18鄰八卦路1453巷51號，按：此址與訴之聲明所載
      者不同，本處地址應係誤載）大門右邊兩窗之間張貼道歉
      啟事，以回復原告名譽之必要等情。並聲明：
      (1)被告應給付原告80萬元，及自本起訴狀繕本送達之翌日
        起至清償日止，按年利率百分之5計算之利息。
      (2)被告應於彰化縣員林鎮湖水里湖水巷79號房屋大門右邊
        牆壁兩窗之間張貼道歉啟事(長150公分，寬100公分)持
        續7日，啟事內容為「道歉啟事道歉人許志聰為捏造事
        實誣告許志林先生涉嫌侵占罪嫌之事，向許志林先生致
        十二萬分歉意！道歉人許志聰敬啟（字體長寬各10公分
        ）」，以回復原告名譽。
      (3)訴訟費用由被告負擔。
二、原告對於被告抗辯之陳述略以：
    (一)被告雖辯稱其無誣告原告侵占之行為云云，但其所辯顯與
      其已為誣告行為不符。倘被告果真無誣告原告之行為，於
      提起告訴經臺中地檢署偵查終結而為99年度偵字第10231
      號不起訴處分後，當無繼續聲請再議之舉，甚至為先前提
      起告訴之舉向原告道歉為是。然被告迄未向原告道歉，更
      於收受上開不起訴處分書後，隨即聲請再議並辯稱：被告
      （按指本件原告）強佔其父所有系爭帳戶之存摺、印鑑，
      拒不歸還其父；嗣其父於99年2月28日上午7時4分死亡，
      被告竟於同年3月1日，將該帳戶內之存款提領8萬7700元
      ，僅餘103元。因認被告涉犯刑法第335條第1項之侵占等
      罪嫌云云，與其提起告訴之主張相同，足認被告誣告犯行
      明確。
    (二)對於鈞院查詢兩造之財產及所得調件明細表之內容無意見
      ，被告雖抗辯其有貸款2400萬元，原告否認之。倘若屬實
      ，按照目前銀行僅願意貸款給有資產及信用良好之人，且
      所願意貸出金錢之比例約自資產之60%至80%計算，則被告
      之資產實際應超出3000萬元(2400萬/80%)或4000萬元(240
      0萬/60%)。又被告為大學畢業、公司負責人，當知誣告他
      人犯罪係犯法之行為，且該他人可能因被告之誣告行為受
      損害，更何況被告僅為細故而誣告身為其親弟弟之原告，
      被告不顧兄弟情誼之惡行更屬重大，更因此造成擔任進行
      國際貿易之亞山科技有限公司總經理之原告受有精神上之
      損害，是原告自得請求被告賠償80萬元精神慰撫金。
    (三)有關兩造間繼承之遺產、勞保及農保相關之給付、共同親
      屬之奠儀等收入，及有關喪事支出結算等事宜，兩造宜經
      由協議解決，縱使無法經由協議解決，亦應經由民事訴訟
      途徑解決，而非虛構事實提起刑事告訴。尤其被告明知原
      告經營商業，知悉不論商譽及個人名譽對於原告之重要性
      ，然被告卻捏造原告侵占兩造之父存款金錢，而對原告提
      出不實之侵占告訴，致使原告親屬對原告人格之質疑，傷
      害原告之名譽甚鉅，且原告為證明自己的清白，耗費許多
      時間對被告之誣告行為尋找證據、應訊，為此被告除應給
      付原告慰撫金外，更應另為回復原告名譽之行為。
三、被告則略以：
    (一)本件起訴書中「證據清單暨待證事實」欄編號2，業已載
      明被告確實於偵查庭中陳述同意原告將先父於系爭帳戶之
      存款悉數領出，足以說明同欄編號1，所謂「未經其同意
      …」等語，乃承辦檢察官虛構而非本人，換言之，上開2
      項事證自相矛盾，可見係檢察官濫權起訴。而本件刑事庭
      法官亦未針對起訴書上揭事實作出確認，反以「隱匿實情
      」作出審判。次查「隱匿實情」既非誣告罪之構成要件，
      又與「虛構」之文義不合致，可見就算隱匿實情亦與誣告
      無涉。容或本件被告於刑事告訴狀所陳「被告趁機將家父
      存戶裡所有存款幾乎領光剩下零數。」等情，有誤導檢察
      官之處，但於偵查庭時，即已陳明所述非指原告未經同意
      即擅自領取先父存款，反而陳明同意原告領取，被告所指
      原告侵占嫌疑者，係指過去數年來，原告一直控制先父農
      會存款簿及印章，並陸續領走先父存款約40餘萬元，以及
      原告未依兩造協議統籌收支先父所有喪葬費用及平分餘款
      ，被告因而認為原告有侵占款項。換言之，檢察官在調查
      被告有無誣告主觀犯意時，應觀察被告前後行為，不能斷
      章取義論定被告有罪。
    (二)原告長期侵占被告權益，固使被告受到第一次傷害；於偵
      查程序中，因檢察官之不察而為不起訴處分，即讓被告受
      到第二次傷害；又檢察官濫權以誣告起訴被告已成第三次
      傷害；而鈞院枉法裁判被告有罪，更讓被告受到第四次傷
      害；再加上本件損害賠償訴訟，被告已然受到第五次傷害
      ，面對多重身心創傷，如要求被告面對本件損害賠償協議
      ？實則，兩造於本事件中均有損失。且被告對於上開刑事
      判決已提起上訴，倘最後判決被告無罪，則原告請求本件
      精神慰撫金及登報道歉，均於法無據等語，資為抗辯。並
      聲明：原告之訴駁回。
貳、本院就兩造之主張、陳述及所提出之證據為爭點整理如下，
    其中不爭執事項並採為本件判決之基礎：
一、不爭執事項：
    (一)被告係原告之兄長，兩造之父許石柱於99年2月28日因病
      死亡。
    (二)原告於99年3月1日將許石柱開設於彰化縣員林鎮農會之系
      爭帳戶內存款領出，用以支付許石柱之喪葬費用，被告有
      同意領出。
    (三)被告於99年4月27日具狀向臺中地檢署檢察官對原告提出
      侵占告訴，惟經該署檢察官以99年度偵字第10231號為不
      起訴處分確定。
    (四)原告訴請臺中地檢署檢察官就被告涉嫌誣告罪偵查起訴，
      並經本院刑事庭以100年度訴字第718號刑事判決，判處被
      告誣告罪，處有期徒刑3月。
二、爭執事項：
    原告主張：被告因誣告罪，侵害原告之權利，應負損害賠償
    責任，請求被告賠償80萬元，並在老家刊登道歉啟事等情，
    被告否認涉犯誣告行為，且不負賠償責任，何者有理？
參、得心證之理由：
一、原告主張：被告係原告之兄長，其明知於99年2月14日至2月
    28日間之某日，在渠等之父許石柱於財團法人佛教慈濟綜合
    醫院台北分院住院期間，已與原告約定許石柱如死亡，同意
    由原告將許石柱開設於彰化縣員林鎮農會之系爭帳戶內之存
    款領出，用以支付許石柱之喪葬費用。俟許石柱於同年2 月
    28日因病死亡，原告即於99年3月1日，依前揭約定自系爭帳
    戶提領8萬7700元作為喪葬費使用，被告亦曾以電子郵件及
    電話要求原告依約領出上開款項。嗣兩造就喪葬費用進行會
    帳分配討論，因原告質疑承辦喪禮之萬安禮儀社所請領款項
    ，較簽約時所定金額為高，而拒絕與被告會帳平分，被告因
    此心生不滿，竟意圖使原告受刑事處分，而於99年4月27日
    具狀向臺中地檢署提出告訴，誣告原告將上開款項領出侵占
    入己，經該署檢察官查明真相而以99年度偵字第10231號案
    件為不起訴處分確定。而被告上開誣告行為嗣經臺中地檢署
    以100年度偵字第568號起訴，並經本院刑事庭以100年度訴
    字第718號案件審理，並認定本件被告觸犯誣告罪名，判處
    有期徒刑3月等情，業經本院調取本院刑事庭100年度訴字第
    718號案件（含偵查卷）查閱無誤，自堪信為真實。雖被告
    否認有誣告行為，並以前揭辯詞置辯，然查：
    (一)被告確實有同意原告於其父上開系爭帳戶內提領款項使用
      於其父之喪葬費用等情，此為被告所不爭執（詳見上開爭
      點整理一、不爭執事項：(二)所載），核與被告許志聰於上
      開刑事案件中偵訊及本院刑事庭準備程序、審理中所不否
      認（100年偵字第568號偵卷第22頁、本院刑事卷第15-17
      頁、45頁背面、46頁）相符。
    (二)本件兩造之父許石柱於99年2月28日死亡時起至檢察官於
      99年6月15日偵查終結之日止，原告個人支付許石柱之喪
      葬費用約達15萬餘元一情，有原告於刑事庭提出之蓖盧精
      舍功德收據2張、員林鎮公所公園化公墓使用費繳款書1張
      、行政相驗費1張、祭拜用金紙收據11張、白米收據、守
      靈及法事財間餐費收據2張、道教法事費收據1張、運回大
      體車資收據1張、一般支出收據8張等影本在卷可參（99年
      度偵字第10231號偵卷第27-33頁），亦為被告所不否認，
      而本件被告申告本件原告之侵占上開存款乙案，亦經檢察
      官為不起訴處分確定，有臺中地檢署檢察官99年度偵字第
      10231號不起訴處分書、臺灣高等法院檢察署臺中分院檢
      察署99年度上聲議字第1577號處分書在卷可考（99年度偵
      字第10231號卷第57-62頁），可見原告領取許石柱上開存
      款8萬多元，顯不足以支付上開喪葬費用，尚需提領個人
      款項支應許石柱之喪葬費用，自無從侵占許石柱上開存款
      之情。
    (三)又查，被告於99年4月27日具狀向臺中地檢署檢察官申告
      原告下列犯罪事實：「被告（即指本件原告許志林）趁機
      將家父（許石柱）存戶裡所有存款幾乎領光剩下零數...
      提出此告訴」等語，有原告提出之告訴狀在卷可憑（99年
      度偵字第10231號偵卷第6頁）；復於99年5月14日99年度
      偵字第10231號被告許志林（即本件原告）妨害自由等案
      件，在檢察官偵查庭陳稱：「（告訴狀第三點的經過情形
      如何？）答：到我父親（許石柱）病危時，我通知許志林
      上來看他，然後我跟許志林商量父親身後事，講到由許志
      林處理家鄉的事，等我父親99年2月28日過世後，許志林
      就把農會的錢全部領光...。（盜領存款部分還有沒有補
      充？）答：他（許志林）一直占住我父親的錢財，這是另
      一種罪行。」等語，有該案之刑事告訴狀及偵訊筆錄在卷
      可稽（99年度偵字第10231號偵卷第1-3、9-10頁）。足認
      被告確有向檢察官誣告原告之情甚明。被告否認其有誣告
      行為云云，委無可採。
二、按因故意或過失，不法侵害他人之權利者，負損害賠償責任
    。民法第184條第1項前段定有明文。又按不法侵害他人之身
    體、健康、名譽、自由、信用、隱私、貞操，或不法侵害其
    他人格法益而情節重大者，被害人雖非財產上之損害，亦得
    請求賠償相當之金額，民法第195條第1項前段明文規定。又
    按名譽被侵害者雖許被害人請求以金錢賠償，但其損失原非
    如財產損失之有價額可以計算，究竟如何始認為相當，自得
    由法院斟酌情形定其數額；所謂相當，自應以實際加害情形
    與其名譽影響是否重大，及被害者之身分地位與加害人經濟
    狀況等關係定之；非財產上之損害，其核給之標準固與財產
    上損害之計算不同，然非不可斟酌雙方身分資力與加害程度
    ，及其他各種情形核定相當之數額（最高法院19年上字第16
    13號判例、47年臺上字第1221號、51年臺上字第223號判例
    意旨參照）。本件被告確有誣告原告使其名譽受損之事，足
    使原告之精神上受有相當之痛苦，原告請求被告賠償非財產
    上之損害，自屬有據。本院審酌原告係高中畢業，經營貿易
    公司，出資額目前是400萬元，名下房屋一棟坐落於台中市
    西屯區；被告係大學畢業，為貿易公司負責人，月薪4萬元
    ，近二年公司收入較差，名下於新店及土城各一棟不動產（
    嗣於100年8月17日言詞辯論期日更正為僅有1間房子）等情
    ，分別為原、被告自承在卷，且有本院調取兩造稅務電子閘
    門財產所得調件明細表等在卷可佐，以及被告以誣告侵害原
    告名譽權之情節等一切情況，認為被告就上開侵權行為應賠
    償原告20萬元之範圍內，應屬適當。逾此部分之請求，即無
    理由。
四、另按民法第195條第1項後段規定：「其名譽被侵害者，並得
    請求回復名譽之適當處分。」所謂適當之處分，係指該處分
    在客觀上足以回復被害人之名譽且屬必要者而言，惟因法律
    並未具體規定各種不同之處分方法，故究竟如何處分始為適
    當，法院應斟酌被侵害之情形，予以決定，最高法院著有56
    年度臺上字第1464號、86年臺上字第3706號裁判意旨可供參
    照。本件原告請求由被告被告應於彰化縣員林鎮湖水里湖水
    巷79號（按原告於100年8月17日以刑事（按應係民事之誤）
    準備書(一)狀第2頁，貳實體部分、一、記載：兩造之祖厝（
    坐落南投縣南投市鳳山18鄰八卦路1453巷51號，狀末之證物
    1亦記載上開南投縣地址，然查依卷附100年度偵字第568號
    偵查卷，附有被告寄給原告之電子郵件：『算清楚我們的兄
    弟情』一文中，曾提及「前年在『員林』家鄉的客廳上，…
    …」比照觀之，上開南投縣地址，應係誤載，附此說明）房
    屋大門右邊牆壁兩窗之間張貼道歉啟事(長150公分，寬100
    公分)持續7日，啟事內容為「道歉啟事道歉人許志聰為捏造
    事實誣告許志林先生涉嫌侵占罪嫌之事，向許志林先生致十
    二萬分歉意！道歉人許志聰敬啟（字體長寬各10公分）」，
    以回復原告名譽等情，參以兩造既係兄弟親屬關係，而本件
    又涉及其父親許石柱系爭帳戶使用之情形，其兄弟鬩牆爭訟
    過程難免為故居鄰里鄉民所風聞知悉，被告誣告原告侵占其
    父存款云云，自屬對於原告人格之貶抑，造成認識原告之故
    居鄉民之負面印象之形成，是原告請求於故居祖厝屬屋張貼
    上開道歉啟事，以為回復名譽之適當處分，本院審酌此情尚
    屬適當且屬必要，應予准許。
五、綜上所述，原告依據侵權行為損害賠償請求權之法律關係，
    請求(1)被告應給付原告20萬元，及自本起訴狀繕本送達被告
    之翌日即100年5月7日起至清償日止，按年利率百分之5計算
    之利息、(2)被告應於彰化縣員林鎮湖水里湖水巷79號房屋大
    門右邊牆壁兩窗之間張貼道歉啟事(長150公分，寬100公分)
    持續7日，啟事內容為「道歉啟事道歉人許志聰為捏造事實
    誣告許志林先生涉嫌侵占罪嫌之事，向許志林先生致十二萬
    分歉意！道歉人許志聰敬啟（字體長寬各10公分）」，以回
    復原告名譽，為有理由，應予准許。逾此範圍之請求，則無
    理由，應予駁回。
六、本判決第1項原告勝訴部分（即被告應給付原告20萬元及法
    定遲延利息部分），因所命給付之金額未逾50萬元，依民事
    訴訟法第389條第1項第5款之規定，自應依職權宣告假執行
    。
七、本件事證已臻明確，兩造其餘攻擊防禦方法及舉證，核與判
    決結果無影響，爰不再一一論列，併予敘明。
肆、訴訟費用負擔之依據：民事訴訟法第79條。
中    華    民    國   100    年    9     月    7     日
                  民事第四庭    法  官  張國華
正本係照原本作成。
如對本判決上訴，須於判決送達後20日內向本院提出上訴狀。如
委任律師提起上訴者，應一併繳納上訴審裁判費。
中    華    民    國   100    年    9     月    7     日
                                書記官  楊月雲